臺灣臺中地方法院民事判決　　　　　　　 99年度訴字第839號
原　　　告　　鐘家蔆
訴訟代理人　　林道啟律師
被　　　告　　蕭添福
訴訟代理人　　張益隆律師
上列當事人間債權移轉事件，本院於民國100年3月17日言詞辯論
終結，判決如下：
    主  文
原告之訴駁回。
訴訟費用由原告負擔。
    事實及理由
一、原告起訴主張：
  (一)原告鐘家蔆（原名鐘碧玉）之先夫駱文欽（民國92年4月6日
    歿）於83年8月17日借用訴外人陳曉明名義向訴外人儷國育
    樂事業股份有限公司（下稱儷國公司）購買坐落苗栗縣頭屋
    鄉○○○段第210地號等162筆土地所簽訂之不動產買賣契約
    書，其中附註條件第4條約定：「本約土地之連外道路（原
    申請高爾夫球場之連外道路）所使用他人私有土地部分，乙
    方應負責取得使用權同意書給甲方，其開闢道路費用由甲方
    負責。」。嗣於83年12月8日駱文欽以陳曉明名義再與儷國
    公司及訴外人黃宇功（原名為黃宇光，下均稱黃宇功）簽訂
    協議書，該協議書第7條約定：「原高爾夫球場申請許可時
    所規劃之全部對外連絡道路，須使用他人私人土地部分時，
    乙方負責於甲方產權全部移轉登記完畢後十日內交付前開私
    人土地使用同意書予謝萬生律師轉交甲方進行開闢道路使用
    ，如有任何阻礙，甲方應知會乙方由乙方負責排除之。」，
    86年2月17日駱文欽將前揭不動產買賣契約之買方權利讓與
    原告，89年8月17日駱文欽、原告及儷國公司簽訂確認買賣
    關係契約書，該契約書第7條第（五）款約定：「本件標的
    之連外道路，丙方應負責取得使用同意書給乙方，並配合乙
    方開闢道路。」，從而原告有權請求儷國公司交付前揭連外
    道路需用土地之使用同意書給原告供作開闢道路使用。
  (二)訴外人黃宇功曾任儷國公司之董事長，被告蕭添福則曾任儷
    國公司之總經理，均係受儷國公司委任處理事務之人。被告
    於80年12月31日以儷國公司總經理的身份出具之報告書第一
    項敘明：「15M自購連外道路，大家一致認為條件優越，須
    儘快施工以利觀瞻，將來重機械出入須靠此一通路，且有利
    球券之銷售。」，黃宇功於87年6月13日以儷國公司董事長
    身份製作之報告書第5點敘明：「球場出入道路土地均已購
    得，契約書在台中公司，因農地不能分割。」。儷國公司於
    81年6月27日召開股東會（黃宇功、被告均有參加），其股
    東會會議記錄記載：「三、黃董發言：球場施工之前應先做
    好施工前準備及通往球場道路應先開工，該道路費用約新臺
    幣（下同）2000萬～2500萬，及報開工其他等款項，約須支
    付約新臺幣三千萬元正，應於81年7月5日依股東比率匯入公
    司。」。另黃宇功於84年1月18日簽名確認：「『與袁巧齡
    買賣契約書內價格』載明：路權2000萬元正」。另黃宇功於
    臺灣士林地方法院86年度訴字第1104號被告袁巧齡等背信案
    件於88年2月24日審理時供稱：「（法官問：路權如何處理
    ？）都已經付清款項，沒有問題。」。又臺灣高等法院88年
    度上訴字第2488號被告袁巧齡等背信案件判決書認定：「…
    因應買方駱文欽之請求即由袁巧齡於黃宇功先前擅自與陳曉
    明、林慎福、駱文欽所簽立之買賣契約書上簽章，以完成形
    式上合法程序，買方即續付二億七千萬元之價金，餘款三億
    零五百萬元則雙方約定於買方向銀行申辦貸款，經准予核貸
    後同時給付賣方（陳曉明、駱文欽嗣將土地分別登記予林慎
    福、林肇榮、張慶松）。上揭買方所支付之四億一千萬元中
    ，由袁巧齡於支票背書後，交由黃宇功領取加以朋分，蕭添
    福、洪勝雄為掩飾犯行，即由黃宇功以彼不知情且毫無資力
    之父親黃志波名義以一億一千七百五十萬元之價格佯向蕭添
    福、洪勝雄買受彼二人所有儷國公司共百分之十五股份，並
    虛立八十三年八月二十七日買賣股份之契約書，黃宇功並於
    契約書上簽名，其餘儷國公司因出售前揭土地所得之價款，
    由野副重德與林汝銓共同分得一千一百二十萬元，另支付仲
    介費七百十萬元，給付佃農徐運福、徐張秀蘭、徐雲祥、陳
    秋香、黃輔欽等五人信託費用每人一千萬元共五千萬元及為
    履行契約支付路權費用二千萬元、土地增值稅三千三百七十
    六萬四千五百八十四元，登記規費、訴訟裁判費及律師報酬
    約一百萬元、寺廟捐六十萬元，謝萬生保管五千萬元，餘由
    黃宇功分得…」。綜上書證足證被告與黃宇功係受儷國公司
    委任，以儷國公司所有資產20,000,000元支付前揭連外道路
    土地所有人取得道路使用權。
  (三)被告於93年5月9日與訴外人陳鼎承、陳慶祝簽訂和解協議書
    （附件一），取得坐落苗栗縣頭屋鄉○○○段1072、1073、
    1074 地號土地如原契約圖示部分之土地使用權，於93年5月
    16日與訴外人陳蘭承、陳世朗、陳世琳簽訂和解協議書（附
    件二），取得坐落苗栗縣頭屋鄉○○○段1071、1075地號土
    地如原契約圖示部分之土地使用權，及於同日與訴外人徐運
    壽、徐發郎簽訂和解協議書（附件三），取得坐落苗栗縣頭
    屋鄉○○○段1076地號土地如原契約圖示部分之土地使用權
    。被告所取得之上開債權係受儷國公司委任以自己之名義所
    取得，依民法第541條第2項之規定應移轉於儷國公司。參以
    儷國公司於94年9月20日再與原告簽訂權利讓與確認書將其
    出資委由黃宇功、蕭添福取得之前揭土地使用權讓與給原告
    ，從而原告得直接請求被告將其為儷國公司處理事務以自己
    名義分別與訴外人陳鼎承等人簽訂前揭和解協議書所取得之
    權利移轉給原告。
  (四)原告於98年12月11日發函通知被告儷國公司業將本件系爭權
    利讓與原告，並請求被告將系爭權利移轉給原告，惟經被告
    於98年12月18日回函拒絕，為此原告爰提起本訴，以維原告
    權利。
  (五)對被告抗辯之陳述：
  (1)黃宇功取得系爭土地之使用同意書係受儷國公司委任而取得
    ：
  公司董事間之關係，除公司法另有規定外，依民法關於委任
    之規定，公司法第192條第3項訂有明文。查儷國公司於77年
    10月17日核准設立，該公司企劃開發「維多利亞高爾夫球場
    」之基地土地，即坐落苗栗縣頭屋鄉○○○段210地號等152
    筆土地為儷國公司唯一重要資產。又儷國公司之股東為風土
    公司持股70%、黃宇功（即黃宇功）持股15%、被告持股7.5%
    、洪勝雄持股7.5%。儷國公司設立時，黃宇功擔任董事長，
    被告擔任董事，洪勝雄擔任監察人。依公司法第192條第3項
    規定，黃宇功及被告為儷國公司處理事務，適用委任之規定
    。
  黃宇功於77年12月5日分別與陳鼎承、陳蘭承、徐運壽、徐
    運福、陳世銘簽訂之不動產買賣契約書附記約明：「一、乙
    方出售該地南邊排水溝寬度壹拾伍公尺平行由現有戰備道路
    起直通山上（如附圖）完成登記時面積為準，價款多退少補
    。二、乙方負責配合變更為道路用地。」，以及契約書第二
    條約定：「第一次付款：於全部契約完成時（約100公頃）
    始付訂金契約總款50%。」，足認上揭買賣契約之標的係維
    多利亞高爾夫球場規劃之15公尺聯外道路用地。又「維多利
    亞高爾夫球場」之基地共152筆，其中非屬農業用地部分大
    多登記為儷國公司所有，其中屬農業用地部分，儷國公司借
    名登記在徐運福、徐雲祥、陳秋香、徐張秀蘭、黃輔欽等人
    名下，儷國公司承買上開土地及前揭球場連外道路用地，多
    數均由徐運福居間仲介，足認儷國公司同時出資承買「維多
    利亞高爾夫球場」基地土地及連外道路土地。故訴外人黃宇
    功及被告以自己名義，以儷國公司所有之資金購買上開土地
    權利之行為，均屬為儷國公司處理事務之行為，應適用關委
    任之規定。
  再黃宇功於81年6月13日書具之報告書，內載「球場出入道
    路土地均已購得，契約書在台中公司，因農地不能分割。」
    ，上揭文字敘及之「契約書」係指其於77年12月5日分別與
    陳鼎承等人簽訂之不動產買賣契約書。另被告於80年12月31
    日製作之報告書，記載：「15M自購連外道路，大家一致認
    為條件優越，須儘快施工以利觀瞻，將來重機械出入須靠此
    一通路，且有利球券之銷售。」足認黃宇功係以自己名義為
    儷國公司之利益購買「維多利亞高爾夫球場」之15米連外道
    路用地，被告對上揭事實亦知之甚詳。
  系爭預定供「維多利亞高爾夫球場」連外道路用地，其地目
    為「田」，依農業發展條例之規定，於變更其地目為道路用
    地前，儷國公司不能以自己名義購買，故由其董事長黃宇功
    出名為儷國公司的利益承買。參以前揭債權讓與契約書並無
    價金約定之事實，黃宇功以儷國公司董事長身份為儷國公司
    利益與陳蘭承等人簽訂之不動產買賣契約權利讓與給擔任儷
    國公司董事及總經理之被告，係渠二人就受儷國公司委任處
    理購買高爾夫球場連外道路事宜之職務分配而己。
  訴外人黃宇功、袁巧齡、陳聰明、被告、洪勝雄、野副重德
    等人因為儷國公司處理出售儷國公司所有苗栗縣頭屋鄉○○
    ○段210地號等152筆土地乙事，涉犯偽造文書及背信罪名案
    件，被告及訴外人洪勝雄遭判刑有期徒刑二年六月，黃宇功
    則遭判刑有期徒刑四年。上開判決認定：「…其餘儷國公司
    因出售前揭土地所得之價款，由野副重德與林汝銓共同分得
    一千一百二十萬元，另支付仲介費七百十萬元，給付佃農徐
    運福、徐張秀蘭、徐雲祥、陳秋香、黃輔欽等五人信託費用
    每人一千萬元共五千萬元及為履行契約支付路權費用二千萬
    元，…」。查上開「路權費用二千萬元」，參照黃宇功於臺
    灣士林地方法院86年度訴字第1104號偽造文書等案件審理時
    ，於88年2月24日證稱：「（告訴代理人問：路權如何處理
    ？）都已給付清款項，沒有問題。」之事實，足認黃宇功係
    為供作儷國公司開發「維多利亞高爾夫球場」基地之連外道
    路之目的購買系爭土地，其所為顯為儷國公司處理委任事務
    。
  (2)被告事後自黃宇功受讓系爭土地使用權係受儷國公司之委任
    而取得：
  依儷國公司於99年6月14日出具證明書謂：「本公司於94年1
    月20日與鐘家蔆（原名鐘碧玉）簽訂之如附件所示之權利讓
    與確定書，係經查本公司所有資料證明及資金往來經過，該
    權利讓渡書所謂：『就如附表所示道路通行權利讓與事實』
    係包括本公司即依委任關係請求本公司前董事長黃宇功（原
    名黃宇功）、前總經理蕭添福讓與其等係以本公司所有資金
    新台幣二千萬元對價，以其自己名義由如附件所示土地之所
    有人取得之相關權利，以利解決本公司結清算業務。」。
  又儷國公司於77年10月17日核准設立，黃宇功功擔任董事長
    ，被告擔任董事兼總經理，洪勝雄擔任監察人，而儷國公司
    之唯一事業為籌設經營維多利亞高爾夫球場，因此取得系爭
    道路用地供作維多利亞高爾夫球場聯外道路使用，為儷國公
    司經營其目的事業所必須完成的工作，依常理其費用當然由
    儷國公司支出。被告主張係由伊與黃宇功、洪勝雄共同出資
    乙節，有悖常情，且未據被告提出資金證明，其主張已難採
    信。況查購買系爭土地必有其動機原因，儷國公司購買系爭
    土地權利為不得不然之舉。反之，黃宇功、洪勝雄及被告為
    儷國公司董事、監察人的身份，豈有明知儷國公司就系爭土
    地權利具有勢所必得的情勢下，搶先爭購系爭土地權利之理
    ？
  儷國公司81年6月27日召開之股東會議記錄記載：「黃董（
    黃宇功）發言：「…返往球場道路應先開工…」，本此會議
    記錄內容足以推論儷國公司已取得維多利亞高爾夫球場聯外
    道路土地權利，否則黃宇功不可能提議先行開工。參諸被告
    及洪勝雄均有在上開會記錄上簽名，以及其等於該次股東會
    亦同意黃宇功之先行開工之提案之情況，其二人就業已取得
    系爭道路土地權利之事實，亦應知之甚詳。且黃宇功於臺灣
    士林地方法院86年度訴字第1104號被告袁巧齡等偽造文書事
    件審理時供稱儷國公司向駱文欽收取410,000,000元價款中
    之20,000,000元支付路權費用，可證取得系爭道路土地權利
    之對價款項應由儷國公司支出，否則黃宇功、被告及洪勝雄
    等人焉有從未要求儷國公司向渠等價購之理？綜上，黃宇功
    係以儷國公司董事長身份，被告則以儷國公司董事兼總經理
    身份，為儷國公司處理取得系爭道路土地權利之事務。依公
    司法第192條第3項之規定，適用委任之規定。
  次查，駱文欽以陳曉明名義與儷國公司簽訂不動產買賣契約
    書之時間為83年8月17日，該簽約時間係在被告與黃宇功簽
    訂前揭債權讓與契約書之後，被告既為儷國公司之董事兼總
    經理，依常情應有參與簽訂該不動產買賣事宜，就該不動產
    買賣契約書附註條件四約定：本約土地之連外道路（原申請
    高爾夫球場之連外道路）的使用他人私有土地部分，乙方應
    負責取得使用權同意書給甲方乙事應該知之甚詳。倘系爭連
    外道路土地權利屬伊所有，按理應約定由被告作價轉讓給買
    受人才符常理。故由被告未反對前揭附註條件四約定之事實
    ，被告自黃宇功受讓前揭契約權利之行為，係屬為儷國公司
    處理委任事務者。
  參前揭債權讓與契約書第1條約定：「乙方確認於民國七十
    七年十二月五日與黃宇功先生簽訂不動買賣契約書，以新台
    幣一百零四萬八千一百元正之對價，出賣原乙方所有座落苗
    栗縣頭屋鄉○○○段一○七二、一○七三及一○七四地號中
    之特定部分土地當道路使用（如原契約書圖示部分），已受
    領全部買賣價金無誤。」、第2條約定：「上開土地無法辦
    理分割，以致上開買賣契約因無法履行而無效；乙方認知黃
    宇光先生對乙方請求返還買賣價金之不當得利債權，業已全
    部讓與予甲方所有。乙方承認上開債務確實存在，並願拋棄
    時效利益。」惟並未有被告自黃宇功受讓權利應支付對價的
    約定，此與一般交易經驗有悖。職是之故，應可以認定被告
    自黃宇功受讓前揭權利係以儷國公司之董事兼總經理之身份
    ，為儷國公司之利益所作之行為。
  再依臺灣士林地方法院86年度訴字第1104號偽造文書（包括
    上級審）卷證資料，儷國公司於83年間將苗栗縣獅潭鄉○○
    ○段第210地號等162筆土地賣給駱文欽乙事，被告均有參與
    ，參以上揭買賣土地價款410,000,000元，係由野副重德與
    林汝銓共同分得11,200,000元之支付仲介費7,100,000元；
    支付佃農徐運福、徐張秀蘭、徐雲祥、陳秋香、黃輔欽等人
    信託費用每人10,000,000元共50,000,000元；履行契約支付
    路權費用20,000,000元，土地增值稅33,764,584元；登記規
    費、訴訟費及律師費約1,000,000元；寺廟款600,000元，謝
    萬生律師保管50,000,000元；黃宇功、被告及洪勝雄共分得
    117,500,000元之事實，儷公司出售前揭土地所得價款既然
    大部分係由黃宇功，被告及洪勝雄朋分，則被告主張依債權
    相對性原則，其並未與儷國公司簽訂有委任契約等，拒絕將
    本件系爭權利讓與原告，其抗辯應不值採。
  (3)原告依民法第541條第2項委任關係請求，為有理由：
  黃宇功於臺灣高等法院88年度上訴字第2488號被告袁巧齡等
    背信案件審理時，供陳以儷國公司所有20,000,000元購買「
    維多利亞高爾夫球場」之聯外道路用地路權，此有上開案件
    判決書可證。被告主張該道路用地係由被告、黃宇功、洪勝
    雄共同出資，以黃宇功名義簽訂不動產買賣契約書乙節，與
    上揭判決書所認定之事實不符。因此，被告就其主張系爭道
    路用地係其與黃宇功及洪勝雄合資購買之事實，應不值採。
  83年8月間，儷國公司因出售苗栗縣頭屋鄉○○○段210地號
    等52筆土地給原告之先夫駱文欽，儷國公司向駱文欽收受土
    地價款410,000,000元，被告及黃宇功、洪勝雄等人予以朋
    分，為此，渠等遭以背信罪名判刑，已如前述。揆諸被告既
    有參與朋分上開410,000,000元，以及被告、洪勝雄並分得
    117,500,000元等情，被告顯然亦同意其中20,000,000元係
    取得「維多利亞高爾夫球場」連外道路用地之對價，要屬當
    然之理。從而黃宇功於82年7月15日將系爭權利讓與給被告
    乙節，係因被告係儷國公司董事兼總經理，其與黃宇功共同
    為儷國公司處理籌設「維多利亞高爾夫球場」之相關業務之
    故。因此，黃宇功將系爭權利讓與被告乙事，應係渠二人就
    為儷國公司處理事務之職務分配而已，被告所取得之系爭權
    利，依民法第541條第2項之規定，應移轉給儷國公司。
  再由（一）謝萬生律師於臺灣高等法院88年度上訴字第2488
    號被告袁巧齡等偽造文書案，曾於89年2月25日以證人身份
    具結供稱：「（問：是否知悉儷國公司出售該公司所有坐落
    苗栗縣獅潭鄉等土地給陳曉明之事情？）黃宇功原先與陳曉
    明簽訂買賣契約時我不知情，在袁巧齡補簽後我不才知道。
    」、「（問：是何人找你出面處理？）因為該土地被查封要
    被拍賣，黃宇功、洪勝雄、蕭添福他們等國內股東很緊張，
    過來找我，問我如何處理。…在協調之前，黃宇功、蕭添福
    來找我說有關農地部分已過戶給駱文欽，駱文欽已付一億四
    千萬元。…」、「（問：馭文欽實際買價及支付價款？）買
    賣價金七億五佰萬，實際上四億一千萬元左右。」、「（問
    ：駱文欽支付錢為何沒有交給儷國公司，而由黃宇功把它分
    掉了？）因為袁巧齡同由意黃宇功取款，當時我告訴黃宇功
    取款後要付給袁巧齡，以便履行當時同意以四億元買下風土
    公司所擁有儷國公司之股份，但黃宇功後來取得款項沒這麼
    做，因為蕭添福、洪勝雄逼他，還有他財務有問題，所以沒
    把錢交給袁巧齡。」。（二）黃宇功於88年1月23日親筆書
    具之陳述狀（臺灣士林地方法院88年度訴字第1104號背信案
    卷(二)）敘明：「一、…出售儷國公司土地是全部股東都有睦
    睦續續找我幫忙找買者出售，前有山田美惠子、林汝銓、野
    副重德，臺中方面每次要談之前我皆有與蕭添福、洪勝雄當
    面洽談或電話洽商，他們都口頭答應，我才會去與買主談買
    賣之事。…」、（三）袁巧齡於88年2月24日臺灣士林地方
    法院審理背信案時供稱：「土地買賣蕭添福亦知情並有參與
    。」；蕭添福供稱：「儷國公司存在只是為了開發高爾夫球
    場。」；黃宇功供稱：「…我原本只是介紹公司土地買賣，
    替公司處理財產。」；駱文欽供稱：「這是正常的買賣，後
    來才知道內部股東的爭執，整件事經過四個月的期間，也未
    見股東有任何意見，除了後來因土地被查封致使買方還要多
    付四億。接洽是83年8月初時，未超過10天就決定了，剛開
    始是與黃宇功接洽，後來股東出來也都有決議，全部都同意
    要賣土地，而且時間經過這麼長，有意見也該表明，我們連
    增值稅一共給付四億多元了。」。（四）黃宇功於臺灣士林
    地方法院88年2月24日審理時供稱：「（法官問：路權如何
    處理？）都已經付清款項，沒有問題。」，依據上開證據可
    以認定儷國公司將其公司唯一資產即苗栗縣獅潭鄉○○段第
    210地號等162筆土地賣給駱文欽乙事，袁巧齡（風土建設公
    司法定代理人，持股70%）、黃宇功（持股15%）、蕭添福（
    持股10%）、洪勝雄（持股5%）等均有參與，就處理上開土
    地買賣事宜，其等與儷國公司間均有委任關係，也因此法院
    認定其等均成立背信罪名。另查上開土地買賣之不動產買賣
    契約書附註條件四既有約明：「本約土地之連外道路（原申
    請高爾夫球場之連外道路）的使用他人私有土地部分，乙方
    應負責取得使用同書給甲方，其開闢道路費用由甲方負擔。
    」，參以被告亦參與該不動買賣事宜之情形，被告當然知道
    儷國公司依約應將取得之連外道路土地使用權利移轉給駱文
    欽之義務。
  綜上，駱文欽支付給儷國公司四億多元土地價款，其中20,0
    00,000元係供作取得本件系爭道路權利的價金，應無疑義，
    該20,000,000元無論係由被告獨得，亦或由被告、黃宇功、
    洪勝雄三人分得，因被告與黃宇功係共同處理出售儷國公司
    之上開不動產買賣事宜之故，依委任關係，被告應將本件系
    爭權利移轉給原告。
  (4)被告主張消滅時效抗辯為無理由：
  系爭土地買賣是農地，就地目沒有變更的話，此部分將來可
    以變動時再為變動，儷國公司決議解散清算，時效應該從那
    時起算，是本件沒有消滅時效的問題。又儷國公司委任被告
    、黃宇功去購買農地，是在儷國公司決議解散清算時，才有
    向依委任關係向被告請求，是時效應該從儷國公司決議清算
    時起算。
  (六)聲明：(1)被告應將其依附件一和解協議書所取得對訴外人陳
    鼎承、陳慶祝之債權全部移轉給原告。(2)被告應將其依附件
    二和解協議書所取得對訴外人陳蘭承、陳世朗、陳世琳之債
    權全部移轉給原告。(3)被告應將其依附件三和解協議書所取
    得對訴外人徐運壽、徐發郎之債權全部移轉給原告。
二、被告則辯以：
  (一)黃宇功取得系爭土地之使用同意權並非受儷國公司委任而取
    得：
  (1)訴外人黃宇功於77年12月5日，以自己名義與地主陳鼎承、
    陳蘭承、徐運壽等人簽立不動產買賣契約，購得系爭道路用
    地，此係黃宇功個人與地主陳鼎承、陳蘭承、徐運壽等人之
    買賣契約，此一買賣契約與儷國公司無涉。
  (2)黃宇功於77年間以個人名義買受系爭道路土地當時，為擔任
    儷國公司董事長，即該公司之代表人。倘黃宇功係受儷國公
    司委任購買上開道路用地，黃宇功既係儷國公司代表人，其
    直接以儷國公司之名義與地主陳鼎承等人簽立買賣契約，即
    可由儷國公司取得系爭道路土地，又何必畫蛇添足，以迂迴
    之方式，由儷國公司委任黃宇功（被告否認），再由黃宇功
    與地主簽約，儷國公司嗣後再依民法第541條第2項請求移轉
    權利。況且，代表類推適用代理之規定，黃宇功當時係儷國
    公司之代表人，倘其代表儷國公司與自己訂立委任契約，顯
    係違反民法第106條禁止自己代理之規定，所訂立之委任契
    約仍不生效力。故而，黃宇功取得系爭道路土地之權利，非
    受儷國公司委任而取得。
  (3)又黃宇功係於77年12月5日即與地主簽立買賣契約書，被告
    係於82年7月15日即受讓黃宇功上開債權，上開買賣土地之
    地號，為頭屋鄉○○○段第1072、1073、1074、1071、1075
    、1076、1077、1078、1079土地沿水溝15米寬。上開二者之
    期間，均早於原告所稱其輾轉繼受權利之最原始83年8月17
    日儷國公司、袁巧齡與陳曉明之買賣契約。足見黃宇功倘係
    受儷國公司委任，且以儷國公司之金錢支付地主之價金，該
    地主土地使用權早已歸儷國公司取得，斷無儷國公司、袁巧
    齡與陳曉明於其後83年8月17日不動產買賣契約，尚附註約
    定乙方（儷國公司、袁巧齡）應負責取得使用同意書予甲方
    （陳曉明），83年12月8日協議書第7條尚約定乙方（儷國公
    司、袁巧齡）負責於甲方產權全部移登記完畢後十日內交付
    前開土地使用同意書予謝萬生律師轉交甲方進行開闢道路使
    用之乖違事理，由此在在證明83年8月17日當時，儷國公司
    、袁巧齡根本未取得系爭土地使用之權利，原告稱儷國公司
    委任且付款予黃宇功向地主取得土地使用同意書云云，全屬
    子虛。
  (二)被告自黃宇功受讓系爭土地使用權並非受儷國公司之委任而
    取得：
  (1)原告起訴狀附件一、二、三和解協議書所示不動產買賣契約
    ，係由被告、黃宇功、洪勝雄共同出資，而由黃宇功出面與
    地主陳鼎承、陳蘭承、徐運壽等人於77年12月5日簽立不動
    產買賣契約書，上開買賣契約之權利，黃宇功業於82年7月
    15日讓與被告，此有債權讓與契約書可憑，故被告取得系爭
    權利，完全與儷國公司無涉，原告稱被告係受儷國公司委任
    而取得系爭權利，顯非事實。
  (2)查公司與董事間之關係，除法律另有規定外，適用民法關於
    委任之規定，係指董事對外以公司名義執行業務時，其與公
    司間之內部關係適用委任之規，非謂董事以個人名義對外所
    為之一切行為，皆與公司間存在有委任關係。前開地主陳鼎
    承等人與黃宇功所訂買賣契約，被告並非契約當事人，顯然
    並無受儷國公司委任而取得系爭道路土地使用權之事實存在
    。被告取得系爭道路使用權之原因，乃基於受讓黃宇功對陳
    鼎承等人之不當得利債權，並以該不當得利債權與陳鼎承等
    人成立和解，而取得系爭道路土地使用權。被告與儷國公司
    間並無委任關係存在，則原告主張其繼受儷國公司之權利，
    依民法第541條第2項請求被告移轉道路土地使用權，原告之
    請求洵屬無據。
  (三)儷國公司並未支付購買系爭土地之價金20,000,000元予黃宇
    功或被告：
  (1)由台灣富邑興業股份有限公司81年9月8日企劃書所敘聯外道
    路，無從證明即為系爭道路。儷國公司81年6月27日股東會
    議紀錄黃宇功（原告爭點整理狀誤為被告）發言通往球場之
    道路應先施工，該道路費用約20,000,000元至25,000,000元
    ，雖係指系爭道路，然係指道路施工費用，而非購買系爭道
    路之費用，且由該發言顯見81年6月27日會議當時，儷國公
    司尚未支付該等費用，始會言稱道路應先施工，費用約20,0
    00,000元至25,000,000元。原告尚未舉證證明83年8月17日
    陳曉明與儷國公司簽立不動產買賣契約書所稱土地之連外道
    路，與77年12月5日黃宇功與陳蘭承等人簽訂之不動產買賣
    契約書所稱該地南邊靠水溝寬度15公尺道路，係屬同一道路
    ，此先敘明。
  (2)被告並未受儷國公司委任而取得系爭道路土地使用權，亦從
    未以儷國公司所有資產20,000,000元支付系爭道路土地所有
    人而取得土地使用權，此由原告所提儷國公司與陳曉明之不
    動產買賣契約書；陳曉明及黃宇功、儷國公司之協議書；駱
    文欽與原告簽立之權利讓渡書；駱文欽、原告及儷國公司簽
    立之確認買賣關係契約書，該等文書縱屬真正，亦只能證明
    原告繼受駱文欽與儷國公司簽立之不動產買賣約之買方權利
    及義務，根本無從證明被告或黃宇功曾受儷國公司委任，且
    儷國公司有支付價金而取得系爭道路用地使用權。次查，80
    年12月31日被告致山田小姐函，並非報告書，且所提及「15
    M自購聯外道路」既未表示係儷國公司自購，且15M聯外道路
    亦不足證明即為系爭道路用地，更不能用以證明儷國公司有
    支付價金委任被告購買系爭道路用地。
  (3)查系爭道路土地係被告與訴外人洪勝雄、黃宇功共同集資，
    而以黃宇功名義向陳鼎承等人購買，買賣標的物即座落苗栗
    縣頭屋鄉○○○段第1072～1074地號土地（出賣人為陳蘭承
    ，價金2,109,920元）、第1076地號土地（出賣人為徐運壽
    ，價金750,000元）、第1077、1078地號土地（出賣人為徐
    運壽，價金為1,195,600元）、第1079地號土地（出賣人為
    陳世銘，價金370,000元），皆已給付價金完畢。本件原告
    訴請移轉之系爭道路土地使用權，係外獅潭段第1071～1076
    等六筆土地，該六筆土地之買賣價金合計3,908,020元，與
    原告舉出「支付路權費用20,000,000元」相距甚大，且上開
    3,908,020元，均已分別於77、78年間給付完畢，殊無可能
    又於日後之83年間再給20,000,000元之理，可證所謂路權費
    用20,000,000元所指之土地，並非系爭道路用地。
  (4)又系爭道路之土地買賣價金，已由黃宇功於77年12月5日、7
    8年1月31日及78年3月15日，各分二期或三期分別給付予出
    賣人陳鼎承、陳蘭承、徐運壽等人，而原告所據刑事確定判
    決認定之事實為83年間才給付路權費用20,000,000萬元予徐
    運福、徐張秀蘭、徐雲祥、陳秋香、黃輔欽等五人，兩相對
    照，不僅給付價金與給付路權費用之時間間隔六年，且系爭
    道路土地之出賣人與收受儷國公司給付路權費用之人，亦完
    全不同。益證，原告徒憑「給付路權費用20,000,000元」乙
    節，即率爾主張儷國公司曾委任被告及黃宇功取得系爭道路
    土地使用權，更進而主張儷國公司已支付系爭道路土地之價
    金，皆屬無稽。
  (5)再按儷國公司當初規劃高爾夫球場土地，並未包含系爭道路
    用地。系爭道路係由黃宇功、被告、洪勝雄三人出資而以黃
    宇功名義向地主陳蘭承等人購買，而於77年12月5日簽立不
    動產買賣契約，當時，儷國公司尚無日本人入資，此有原告
    原證五公司變更登記事項卡可稽。日本人尚未入資前，因儷
    國公司經營方向尚未明朗，且公司並無多餘資金購買系爭道
    路，乃有被告、黃宇功、洪勝雄三人出資購買，此為日本人
    山田於81年入資時所明知，否則，系爭土地逕以儷國公司與
    地主簽約即可。原告從未舉證證明儷國公司有出資及委由黃
    宇功或被告購買系爭土地，而徒以依常理當由儷國公司支出
    云云，顯無理由。
  (6)末按被告於臺灣士林地方法院86年度訴字第1104號偽造文書
    等案件，係獲判無罪（被告與洪勝雄係事後經自耕農告知，
    始知悉黃宇功盜賣儷國公司所有之土地，被告與洪勝雄為明
    哲保身，始將股權出售），嗣臺灣高等法院李文成法官審理
    上訴，當時即有審判能否公允之額外傳聞，被告與洪勝雄不
    為所動，乃竟蒙受背信冤抑，稽之李文成事後出事，可見當
    時傳聞非空穴來風。該確定判決所稱支付路權費用20,000,0
    00元，除黃宇功為己卸責之辯詞外，並無任何實證，且無從
    證明即係本件系爭道路，原告稱被告均有參與，顯非事實，
    此由不動產買賣契約書從無被告之簽名，當可證知。
  (四)原告依據民法第541條第2項委任關係請求，為無理由：
  (1)儷國公司是否曾委任黃宇功，以取得系爭道路用地之使用權
    ，暫不置論，然可以確定者，係儷國公司從未取得系爭道路
    土地使用權，此由儷國公司從未取得系爭道路土地所有權人
    出具之土地使用同意書，即足明瞭。儷國公司既未取得土地
    使用權，則其顯然不能將其從未取得之權利讓與原告，縱使
    其雙方曾訂立「權利讓與確認書」，約定由儷國公司將系爭
    道路土地通行權讓與原告，原告亦無從落實而取得該等道路
    通行權。
  (2)退步言，倘如原告所言，黃宇功曾受儷國公司委任而取得系
    爭道路土地使用權，其法律關係亦須由儷國公司依民法第54
    1條第2項規定向黃宇功請求移轉系爭道路土地使用權，而非
    向被告請求，因被告並未受儷國公司委任而取得系爭道路土
    地使用權，儷國公司亦從未交付價金予被告用以取得系爭土
    地之使用權，前已述及。被告取得系爭道路土地使用權，係
    依據其與土地所有權人陳鼎承、陳慶祝、陳蘭承、陳世朗、
    陳世琳、徐運壽、徐發郎等人簽立和解協議書而來，被告取
    得系爭道路土地使用權與儷國公司無涉，是原告主張其繼受
    儷國公司委由被告及黃宇功取得之系爭道路土地使用權，而
    直接請求被告將上揭與陳鼎承等人訂立和解協議書取得之權
    利移轉予原告，其請求顯屬無據。
  (3)又縱如原告所稱黃宇功係受儷國公司委任而購買系爭道路用
    地，惟黃宇功係於77年12月與陳鼎承等人簽約，並於82年7
    月15日將該債權讓與被告，其簽約取得權利及將該債權讓與
    被告之時間，均早於原告所稱其夫駱文欽於83年8月17日借
    用陳曉明名義向儷國公司簽約，及86年2月17日駱文欽將債
    權讓與原告。黃宇功將債權讓與被告之時，被告業已取得權
    利，是以原告嗣後縱有給付黃宇功價金（被告否認），該項
    債權既由被告取得在先，原告亦不能主張其嗣後又與黃宇功
    訂約，而謂其取得權利，據此向被告為訴之聲明之請求。況
    原告係主張道路使用權，而附件一、二、三之和解協議書之
    契約當事人，與黃宇功和地主簽約之當事人，二者不盡相同
    ，且和解協議書係不當得利債權之讓與，其內容係附有條件
    買賣契約之預約，及附有條件免除不當得利債權之協議，與
    原告主張購買系爭道路之債權並不相同，從而原告之請求，
    顯無理由。
  (4)是以，原告應先舉證證明儷國公司與被告及黃宇功之間，就
    系爭道路土地之取得，存在有委任關係，原告迄未舉證以實
    其說。而被告業已舉證其取得系爭道路土地使用權利之證明
    ，係依據黃宇功對系爭道路土地所有權之出賣人陳鼎承等人
    因不能履行契約而須返還價金之不當得利債權，由被告蕭添
    福受讓取得後，再訴請陳鼎承等人給付，於訴訟進行中，雙
    方達成訴訟外和解，由被告依據和解協議書而取得系爭道路
    土地使用權，此一事實為屬明確。原告既不否認黃宇功與陳
    鼎承等人於77年12月5日簽立之買賣契約之真正，則被告與
    洪勝雄、黃宇功各出資若干及購買系爭道路土地之目的為何
    ，顯與本件訴訟請求無關，併此陳明。
  (五)末查，原告主張其受讓83年8月17日陳曉明與儷國公司簽訂
    之不動產買賣契約書，而取得儷國公司對被告之債權，惟原
    告請求顯已罹於消滅時效，經被告為時效之抗辯，原告之請
    求應無理由。
  (六)聲明：原告之訴駁回。
三、兩造不爭執之事項：
  (一)原告之夫駱文欽於83年8月l7日借用陳曉明名義向儷國公司
    購買坐落苗栗縣頭屋鄉○○○段第210地號等162筆土地所
    簽訂之不動產買賣契約書。
  (二)不動產買賣契約書附註條件第4條約定：本約土地之連外道
    路所使用他人私有土地部分，乙方應負責取得使用同意書給
    甲方，其開闢道路費用由甲方負責。
  (三)83年12月8日駱文欽以陳曉明名義再與儷國公司及黃宇功（
    後更名黃宇功，下均稱黃宇功）簽訂協議書第7條約定：原
    高爾夫球場申請許可時，乙方負責於甲方產權全部移轉登記
    完畢後十日內交付前開私人土地使用同意書予謝萬生律師轉
    交甲方進行開闢道路使用，如有任何阻礙，甲方應知會乙方
    由乙方負責排除之。
  (四)黃宇功於81年6月13日以儷國公司董事長身分製作之報告書
    第5點敘明：球場出入道路土地均已購得，契約書在台中公
    司，因農地不能分割。
  (五)黃宇功於77年12月5日取得系爭土地使用權同意書。
  (六)儷國公司於黃宇功取得系爭土地使用同意書後，並未向黃宇
    光請求將系爭土地使用權利轉讓給儷國公司。
  (七)原告所取得93年5月9日被告與陳鼎承、陳慶祝簽訂和解協議
    書及93年5月16日被告與陳蘭承、陳世朗、陳世琳所簽訂和
    解協議書所載預定道路用地，與原告與儷國公司於94年1月
    20 日所簽權利讓與確認書所載之道路用地為同一筆土地。
四、法院之判斷：
  (一)本件原告主張其之夫駱文欽於83年8月l7日借用陳曉明名義
    向儷國公司購買坐落苗栗縣頭屋鄉○○○段第210地號等162
    筆土地，並簽訂之不動產買賣契約書，約定儷國公司應將買
    賣標的之162筆土地之連外道路所使用他人私有土地部分，
    取得使用同意書交予買受人即駱文欽所借名之陳曉明，後於
    83年12月8日駱文欽以陳曉明名義再與儷國公司及黃宇功簽
    訂協議書並約定原高爾夫球場申請許可時，儷國公司、黃宇
    功負責於陳曉明產權全部移轉登記完畢後十日內交付該高爾
    夫球場申請許可時所規劃之全部對外連絡道路所需他人私有
    土地部分之私人土地使用同意書予謝萬生律師轉交陳曉明進
    行開闢道路使用，並黃宇功確已以自己名義取得系爭土地使
    用同意書等情，有不動產買賣契約書、協議書各1份及黃宇
    功取得系爭土地之不動產買賣契約書5份在卷足證，並據證
    人陳曉明另案於臺灣高等法院88年度上訴字第2488號偽造文
    書等案件88年11月22日審理時證述明確（見臺灣高等法院88
    年度上訴字第2488號刑事卷第一宗第273頁背面），業據本
    院依職權調取臺灣高等法院88年度上訴字第2488號刑事卷宗
    核閱無誤，且為兩造所不爭執，又駱文欽嗣後將其借用陳曉
    明名義與儷國公司簽訂買賣契約之債權轉讓予原告，亦有權
    利讓渡書及確認買賣關係契約書各1份在卷可稽，並被告就
    該讓與之對象「鐘碧玉」確為原告一事亦不爭執，另被告就
    儷國公司將系爭土地移轉登記及使用同意權等權利讓與原告
    一事並不爭執，且有權利讓與確認書1份在卷可參，堪信為
    真正。
  (二)且查，依80年12月31日被告以儷國公司總經理名義發文之開
    會通知第1項即明文記載：「15m自購連外道路，大家一致認
    為條件優越，須儘快施工以利觀瞻，將來重機械出入須靠此
    一通路，且有利球券之銷售」等語，即載明作為道路使用之
    系爭土地為唯一道路，且依儷國公司於81年9月8日提出之維
    多利亞高爾夫球場開發經營企畫第二章、2球場計畫內容、E
    公共設施、(3)所示「聯外道路計畫為15公尺寬‧‧‧」等語
    ，即該買賣標的高爾夫球場土地之聯外道路為15公尺等情相
    符，另參以兩造所不爭執之黃宇功於81年6月13日所為報告
    書第5點記載：「球場出入道路土地均已購得，契約書在臺
    中工司，因農地不能分割」等語，及兩造所不爭執之81年6
    月27日儷國公司股東會議紀錄第三項關於黃宇功之發言內容
    ，即明確表示作為道路使用之系爭土地費用20,000,000元至
    25,000,000元，加計報開供其他等款項，總計應支付30,000
    ,000元，並要求各股東逾81年7月5日依股東比率匯入公司等
    語，足見該購買作為道路使用系爭土地之價款，係嗣後要求
    各股東依比例匯款至儷國公司，且黃宇功確係基於儷國公司
    之委任而取得系爭土地之權利甚明。
  (三)被告雖辯稱其係與黃宇功、洪勝雄等3人共同出資取得系爭
    土地使用權，後黃宇功將系爭土地使用權之債權讓與其云云
    ，並提出債權讓與契約書及彰化商業銀行北臺中分行存摺影
    本1份為證。然查，依被告所提出之存摺影本1份所示，固有
    於77年4月27日支出1,000,000元、77年9月12日支出1,700,0
    00元及78年4月18日支出850,000元，然被告並未舉證證明上
    開款項確係交予黃宇功作為買受系爭土地之價款，且被告就
    其與黃宇功、洪勝雄等人究竟如何分配出資比例，亦無提出
    任何證據以實其說，再者，本件黃宇功與陳鼎承、陳蘭承、
    徐運壽、徐運福、陳世銘等人就系爭土地之買賣契約係於77
    年12月5日訂立，且陳鼎承於77年12月5日收受土地銀行苗栗
    分行帳號3239-1號、票面金額520,000元之支票，陳蘭承於
    77年12月5日由代理人陳世朗收受土地銀行苗栗分行帳號323
    9-1號、票面金額1,050,000元之支票，徐運壽於77年12月5
    日收受土地銀行苗栗分行帳號3239-1號、票面金額375,000
    元之支票，徐運福於77年11月27日收受土地行苗栗分行帳號
    3239-1號、票面金額1,000,000元之支票，陳世銘於77年12
    月5日收受土地銀行苗栗分行帳號3239-1號票面金額185,000
    元之支票，均非被告帳戶所支出，且與被告所述出資時間相
    距至少逾二個多月以上，自難遽以認定被告上開支出款項即
    係作為黃宇功買受系爭土地之出資款，另參儷國公司於81年
    6月27日之股東會議紀錄所示，當時黃宇功於股東會議上即
    報告關於系爭土地作為維多利亞高爾夫球場之道路用地之相
    關開工情形，並表示要儷國公司各股東按出資比率匯款道路
    開發之資金至儷國公司，然並未見被告表示系爭土地為其與
    黃宇功、洪勝雄等人共同出資所有，亦與常情有違，且被告
    復未提出其他證據足以證明其確有出資情事，被告所述其有
    共同出資一事，即屬有疑，又如被告所述係其與黃宇功、洪
    勝雄等3人共同出資，則訴外人洪勝雄就系爭土地亦有權利
    ，何以黃宇功於82年7月15日就系爭土地使用權僅讓與被告
    ，亦與常情不符；再查，被告於80年12月31日以儷國公司總
    經理名義所出具之開會通知第1項即載明：「15m自購連外道
    路，大家一致認為條件優越‧‧‧」等語明確，並兩造所不
    爭執之黃宇功於81年6月13日以儷國公司董事長身分製作之
    報告書第5點亦敘明：「球場出入道路土地均已購得，契約
    書在台中公司，因農地不能分割」等語，另被告亦未提出任
    何儷國公司就系爭買賣契約所載買賣土地上，除以黃宇功名
    義取得之系爭土地使用同意書外，儷國公司尚有購得其他可
    對外連接之土地，堪認黃宇功以自己名義取得之系爭土地使
    用同意書，即係受儷國公司委任而取得作為買賣契約所示土
    地用之道路用地無誤。是被告所辯系爭土地使用權係其與黃
    宇功、洪勝雄等3人共同出資取得等語，並無足採。
  (四)按受任人以自己名義為委任人訂立契約取得債權時，僅該受
    任人得向他方當事人請求履行債務，故在受任人未將其債權
    移轉於委任人以前，委任人不得逕向他方當事人請求履行。
    復按受任人本於委任人所授與之代理權，以委任人名義與他
    人為法律行為時，固直接對委任人發生效力；若受任人以自
    己之名義與他人為法律行為，因而為委任人取得之權利，則
    須經受任人依民法第541條第2項規定，將其移轉於委任人，
    委任人始得逕向該他人請求履行。前者，因法律行為發生之
    權利義務，於委任人及該他人之間直接發生效力；後者，則
    該他人得以對抗受任人之事由，對抗委任人，二者尚有不同
    ，最高法院21年上字第934號、72年臺上字第4720號分別著
    有判例意旨可資參照。查，原告雖主張被告為儷國公司董事
    而受儷國公司委任而取得系爭土地權利，惟本件儷國公司僅
    委任黃宇功取得系爭土地權利，業據原告自陳在卷（見本院
    卷第241頁背面），是委任關係應僅存在於儷國公司與黃宇
    功間，並參諸原告所提出由儷國公司出具之權利讓與確認書
    第4條即明文記載：「各人頭地主於93年5月間，私自與蕭添
    福通謀虛偽定立『和解協議書』（附件十三）均非屬實，儷
    國公司一概不予承認。」等語，是如被告確基於職務關係受
    儷國公司委任而受讓黃宇功所取得之系爭土地權利，何以嗣
    後否認被告基於黃宇功之債權讓與而與得系爭土地之地主和
    解取得系爭土地權利，且原告自承儷國公司從頭至尾均未向
    黃宇功請求讓與系爭土地使用權，足見儷國公司並無委任被
    告向黃宇功取得系爭土地之權利，亦無於93年間委任被告向
    地主即陳鼎承、陳慶祝、陳蘭承、陳世朗、陳世琳、徐運壽
    、徐發郎取得系爭土地之權利。此外，原告復未提出其他證
    據證明儷國公司有委任被告取得系爭土地權利，是其主張儷
    國公司與被告間有委任關係，尚屬無據。又本件儷國公司係
    委任黃宇功取得系爭土地權利，揭諸上開法律規定及最高法
    院判例意旨，儷國公司固得依民法第541條第2項請求黃宇功
    移轉系爭土地權利予儷國公司，並得將儷國公司對黃宇功上
    開基於委任關係之權利讓與原告，惟儷國公司既未委任被告
    取得系爭土地權利，縱黃宇功與被告間就系爭土地之權利之
    讓與是否於法有違，亦僅儷國公司得對黃宇功或被告主張損
    害賠償之問題，亦難遽以認定儷國公司與被告就取得系爭土
    地權利一事成立委任關係。是儷國公司既未委任被告取得系
    爭土地權利，則儷國公司即無從基於委任之法律關係，請求
    被告移轉系爭土地權利，亦無任何儷國公司對被告基於委任
    關係所生之權利可讓與原告。是原告主張依民法第541條第2
    項請求被告交付系爭土地之使用同意書，即無理由。
  (五)綜上所述，本件儷國公司係委任黃宇功取得系爭土地之權利
    ，然並未依民法第541條第2項之規定對黃宇功請求，且儷國
    公司亦無委任告間就取得系爭土地之權利，並不符合民法52
    8條委任之要件，儷國公司對被告並無民法第541條第2項之
    請求權，則原告主張其基於讓儷國公司之債權讓與，而依民
    法第541條第2項之規定，訴請被告讓與被告與陳鼎承、陳慶
    祝、陳蘭承、陳世朗、陳世琳、徐運壽、徐發郎就系爭土地
    取得之權利，即無理由，應予駁回。
五、本件事證已臻明確，兩造其餘攻擊防禦方法及所舉證據，與
    本件判決結果均無影響，爰不逐一論述，附此敘明。
六、結論：原告之訴為無理由，依民事訴訟法第78條，判決如主
    文。
中    華    民    國    100    年    4    月    14    日
                  民事第一庭    法  官  戴博誠
以上正本係照原本作成。
如對本判決上訴，須於判決送達後20日內向本院提出上訴狀。如
委任律師提起上訴者，應一併繳納上訴審裁判費。
中    華    民    國    100    年    4    月    14    日
                                書記官  何俞瑩